【裁判字號】    97,重訴,34
【裁判日期】    971007
【裁判案由】    清償借款
【裁判全文】
臺灣苗栗地方法院民事判決              97年度重訴字第34號
原      告  台灣中小企業銀行股份有限公司
法定代理人  丁○○
訴訟代理人  乙○○
被      告  甲○○
                        號
訴訟代理人  尤榮福律師
被      告  丙○○
                        之11.
上列當事人間請求清償借款事件，本院於民國97年9 月16日言詞
辯論終結，判決如下：
    主  文
被告應連帶給付原告新臺幣壹仟柒佰壹拾貳萬陸仟零柒拾陸元，
及其中壹仟陸佰玖拾捌萬零柒佰柒拾玖元自民國九十七年四月二
十一日起至清償日止，按年息百分之五點二三計算之利息，暨自
民國九十七年四月二十四日起至清償日止，逾期六個月以內者，
按上開利率百分之十，逾期六個月以上者，按上開利率百分之二
十計算之違約金。
訴訟費用新臺幣壹拾陸萬貳仟柒佰肆拾肆元由被告連帶負擔。
本判決第一項於原告以新臺幣伍佰柒拾萬玖仟元為被告供擔保後
，得假執行；被告以新臺幣壹仟柒佰壹拾貳萬陸仟零柒拾陸元為
原告供擔保後，得免為假執行。
    事實及理由
壹、程序事項：
一、被告甲○○經合法通知，未於最後言詞辯論期日到場，核無
    民事訴訟法第386 條各款所列情形，爰依原告之聲請，由其
    一造辯論而為判決。
二、按訴之變更或追加，非經他造同意，不得為之，但擴張或減
    縮應受判決事項之聲明者，不在此限，民事訴訟法第255 條
    第1 項第3 款定有明文。本件原告於起訴時原請求：被告應
    連帶給付原告新臺幣（下同）17,126,076元，及自民國97年
    4 月21日起至清償日止，按年息百分之5.23計算之利息，暨
    自97年4 月24日起至清償日止，逾期6 個月以內者，按上開
    利率百分之10，逾期6 個月以上者，按上開利率百分之20計
    算之違約金。嗣於97年8 月19日本院審理中更正訴之聲明為
    ：被告應連帶給付原告17,126,076元，及其中16,980,779元
    自民國97年4 月21日起至清償日止，按年息百分之5.23計算
    之利息，暨自97年4 月24日起至清償日止，逾期6 個月以內
    者，按上開利率百分之10，逾期6 個月以上者，按上開利率
    百分之20計算之違約金，核係減縮應受判決事項之聲明，與
    上揭規定相符，應予准許。
貳、實體事項：
一、原告起訴主張：被告丙○○於民國96年4 月23日邀同被告甲
    ○○為連帶保證人向原告借款，並簽訂「消費理財貸款契約
    」（以下簡稱系爭貸款契約），約定借款期間自96年4 月23
    日起至97年4 月23日止，借款人即被告丙○○依據系爭貸款
    契約於000-00-00000-0活期儲蓄存款帳戶內，陸續借款最高
    以1,700 萬元為限度，每筆借款期限均自撥付日起至前條所
    訂期間之末日止，期滿即由借款人將本息如數清償，借款人
    存入之款項原告得隨時沖還借款本息；借款利息則按年息百
    分之4.83計付，嗣後原告基準利率調整時，自調整日起改按
    原告新通告基準利率加年息百分之1 後計付；惟原告於法院
    為請求給付時，得將原約定利率視為不再機動調整，並以此
    時之利率計算全部遲延利息或違約金；利息於每月20日結算
    一次並滾入原本；借款人同意本項借款利息均以每日帳載最
    高借款金額為核算之依據（即比照透支方式計息）；並約定
    如借款人逾期償還本息或本息超過限度未立即償還數額時，
    除按原定利率給付遲延利息外，並加計逾期在6 個月以內者
    ，按借款利率百分之10，逾期超過6 個月部分，按借款利率
    百分之20計算之違約金。上開借款於97年3 月21日本息即超
    過限額1,700 萬元，被告丙○○於97年4 月23日屆期後未清
    償，尚欠本金17,126,076元，及按97年4 月15日公告基準利
    率年息百分之4.23加年息百分之1 ，即按年息百分之5.23計
    算之利息，暨逾期在6 個月以內者，按上開利率百分之10，
    逾期超過6 個月部分，按上開利率百分之20計算之違約金迄
    未清償。被告甲○○為被告丙○○上開借款之連帶保證人，
    依約自應負連帶清償之責。為此依消費借貸及連帶保證之法
    律關係，請求被告連帶清償如主文第1 項所示本金及利息、
    違約金等語。並聲明：如主文第1 項所示；並陳明願供擔保
    ，請准宣告假執行。
二、被告丙○○對原告之請求於言詞辯論時逕為認諾（詳見本院
    97年9月16日言詞辯論筆錄）。
三、被告甲○○則以：原告誆稱被告甲○○曾於96年4 月10日前
    往原告銀行為授信申請及簽署消費理財借貸契約，已非誠信
    ；縱被告甲○○於96年4 月23日前往銀行簽署貸款相關文件
    ，亦係遭訴外人王清松訛騙為辦理建築融資，原告及王清松
    甚至連借款人究為王清松或另被告丙○○，都未向被告甲○
    ○明示，其與另被告丙○○素未謀面，僅當日於原告銀行見
    過一次，而被告丙○○與訴外人王清松及慶興營造公司均無
    任何關係，倘被告甲○○知此情事，必有警惕，不至於簽署
    相關文件。被告甲○○雖於系爭貸款契約連帶保證人處簽署
    ，惟查借款人即被告丙○○與原告銀行從未往來，其信用資
    產本不在原告銀行審核範圍內，原告銀行就系爭貸款契約核
    撥與否，端視被告甲○○之資產信用及其提供擔保之土地價
    值，其既列名債務人，與名義上之借款人即有經濟上之一體
    性，應有消費者保護法之適用；按企業經營者與消費者訂立
    定型化契約前，應有30日以內之合理期間供消費者審閱全部
    條款內容；違反前項規定者，其條款不構成契約之內容，消
    費者保護法第11條第1 項、第3 項分別訂有明文；原告銀行
    係於30分鐘內完成系爭貸款契約徵信、對保、簽名之程序，
    顯然違反上揭規定，雙方之借貸及連帶保證契約自為無效。
    被告甲○○既不知向原告銀行辦理的是消費理財借貸契約，
    亦不知所簽署者究為何種約定條款之借貸程序，則其所為簽
    署行為即無標的可言，不可謂之為完整之意思表示，欠缺意
    思表示之法律行為，自不能成立生效。退步言之，縱認被告
    甲○○前開簽屬系爭消費理財借貸契約之意思表示為有效，
    惟被告甲○○係因被告丙○○及訴外人王清松之刻意隱瞞，
    誤以係因與王清松間之合建契約而至原告銀行處辦理建築融
    資，倘被告甲○○知悉所辦理者係一般消費理財借貸契約，
    且借款人為素不相干之第3 人，必不致簽名於系爭消費理財
    借貸契約，被告已於另案即本院97年度重訴字第31號依民法
    第88條規定撤銷該錯誤之意思表示。且被告甲○○簽署系爭
    消費理財借貸契約，係因遭原告及被告丙○○、訴外人王清
    松等人詐欺而為，亦經被告甲○○依民法第92條規定撤銷該
    被詐欺而為之意思表示，是被告甲○○亦無須負連帶保證之
    責等語，資為抗辯。並聲明：原告之訴駁回；並陳明如受不
    利判決，願供擔保請准免為假執行。
四、本件為行集中審理協同兩造協議並簡化爭點整理，兩造不爭
    執及爭執事項如下：
  (一)兩造不爭執事項：
    (1)如卷第6 頁所示之消費理財貸款契約為被告甲○○所親自
      簽名。
    (2)如卷第9 頁所示之授信約定書亦為被告甲○○所親自簽名
      。
    (3)原告已依如卷附第6 頁之消費理財貸款契約撥付借款16,
      980,779 元，97年3 月21日起前開借款未依約繳付利息，
      迄97年4 月21日止尚欠本息17,126,076元迄未清償。
  (二)兩造爭執事項：被告甲○○就前開借款契約是否應負連帶保
    證責任？
五、按當事人於言詞辯論時為訴訟標的之捨棄或認諾者，應本於
    其捨棄或認諾為該當事人敗訴之判決，民事訴訟法第384 條
    定有明文。查被告丙○○於97年9 月16日到庭辯論時，對於
    原告之請求逕為認諾，經載明於筆錄，已如前述，則依上開
    規定，本院自應為被告丙○○敗訴之判決。是以，原告請求
    被告丙○○應給付如主文第1 項所示之本息及違約金，為有
    理由，應予准許。
六、原告主張被告丙○○於96年4 月23日邀同被告甲○○為連帶
    保證人向原告借款，並簽訂系爭貸款契約，約定借款期間自
    96年4 月23日起至97年4 月23日止，借款人即被告丙○○依
    據系爭貸款契約於000-00-00000-0活期儲蓄存款帳戶內，陸
    續借款最高以1,700 萬元為限度，每筆借款期限均自撥付日
    起至前條所訂期間之末日止，期滿即由借款人將本息如數清
    償，借款人存入之款項原告得隨時沖還借款本息；借款利息
    則按年息百分之4.83計付，嗣後原告基準利率調整時，自調
    整日起改按原告新通告基準利率加年息百分之1 後計付；惟
    原告於法院為請求給付時，得將原約定利率視為不再機動調
    整，並以此時之利率計算全部遲延利息或違約金；利息於每
    月20日結算一次並滾入原本；借款人同意本項借款利息均以
    每日帳載最高借款金額為核算之依據（即比照透支方式計息
    ）；並約定如借款人逾期償還本息或本息超過限度未立即償
    還數額時，除按原定利率給付遲延利息外，並加計逾期在6
    個月以內者，按借款利率百分之10，逾期超過6 個月部分，
    按借款利率百分之20計算之違約金。上開借款於97年3 月21
    日本息即超過限額1,700 萬元，被告丙○○於97年4 月23日
    屆期後未清償，尚欠本金17,126,076元，及按97年4 月15日
    公告基準利率年息百分之4.23加年息百分之1 ，即按年息百
    分之5.23計算之利息，暨逾期在6 個月以內者，按上開利率
    百分之10，逾期超過6 個月部分，按上開利率百分之20計算
    之違約金迄未清償等情，業據提出消費理財貸款契約、客戶
    資料查詢單、授信約定書、放款利率歷史資料表等件為證（
    詳卷第6 至10頁、第31頁），並為被告丙○○所不爭執，且
    被告甲○○就其確於如卷第6 頁所示之消費理財貸款契約連
    帶保證人欄及於如卷第9 頁所示之授信約定書親自簽名，及
    原告已依如卷附第6 頁之消費理財貸款契約撥付借款16,9
    80,779元，97年3 月21日起前開借款未依約繳付利息，迄97
    年4 月21日止尚欠本息17,126,076元迄未清償等情亦不爭執
    ，自堪信原告前揭主張為真實。
七、次按稱消費借貸者，謂當事人一方移轉金錢或其他代替物之
    所有權於他方，而約定他方以種類、品質、數量相同之物返
    還之契約。又稱保證者，謂當事人約定，一方於他方之債務
    人不履行債務時，由其代負履行責任之契約，民法第474 條
    第1 項及第739 條分別定有明文。另按保證債務之所謂連帶
    ，係指保證人與主債務人負同一債務，對於債權人各負全部
    給付之責任者而言，此就民法第272 條第1項 規定連帶債務
    之文義參照觀之甚明，最高法院著有45年台上字第1426號判
    例可資參照。又連帶債務之債權人，依同法第273 條第1 項
    規定，得對債務人中之一人或數人或其全體，同時或先後請
    求全部或一部之給付。本件被告丙○○以另被告甲○○為連
    帶保證人，向原告借款，未依約清償之情，已如前述，是揆
    諸上揭說明，主債務人之被告丙○○與為連帶保證人之被告
    甲○○自應負連帶清償借款之責。被告甲○○雖以前詞置辯
    ，惟查：
    (一)所謂消費者，依消費者保護法第2 條之立法解釋，指以消
      費為目的而為交易、使用商品或接受服務者而言。銀行或
      其他金融機構與連帶保證人間所訂立之保證契約，乃保證
      人擔保借款人對金融機構債務之清償責任，金融機構對保
      證人並未提供任何商品或服務，保證人並未因有保證契約
      而自銀行獲得報償，尚非屬消費者保護法所規定有關消費
      之法律關係，自無該法之適用，最高法院著有90年度台上
      字第2011號裁判意旨可資參照。本件被告甲○○係擔任被
      告丙○○向原告借款之連帶保證人而與原告簽立保證契約
      ，已如前述，則依前開說明，自非屬消費者保護法所規定
      有關消費之法律關係，應無該法之適用。是被告甲○○所
      辯原告銀行就系爭貸款契約核撥與否，端視被告甲○○之
      資產信用及其提供擔保之土地價值，其既列名債務人，與
      名義上之借款人即有經濟上之一體性，應有消費者保護法
      之適用，本件原告銀行係於30分鐘內完成系爭貸款契約徵
      信、對保、簽名之程序，而未依消費者保護法第11條第1
      項規定給予被告甲○○30日以內之合理期間供其審閱全部
      條款內容，依消費者保護法第11條第3 項規定，兩造間之
      借貸及連帶保證契約應為無效云云，為無足採。
    (二)又本件如卷第6 頁所示消費理財貸款契約及如卷第9 頁所
      示之授信約定書均為被告甲○○所親自簽立，已如前述。
      而依該消費理財貸款契約載明被告甲○○擔任被告丙○○
      向原告借款之連帶保證人，被告丙○○基於該契約所負之
      一切債務，為連帶保證人之被告甲○○均願負連帶清償責
      任，且於該消費理財貸款契約及授信約定書均載明立約人
      已於合理期間審閱本契約全部條文，且已充分瞭解，有兩
      造所不爭執之前開消費理財貸款契約及授信約定書附卷可
      憑。另被告甲○○係與被告丙○○一起至原告營業處所辦
      理上開消費理財貸款契約、授信約定書之簽署及對保，於
      對保當時原告之員工葉忠明有告知被告甲○○本件消費理
      財貸款契約書係借多少錢，期間多久，借多少就要付多少
      利息，被告甲○○要提供土地做擔保，且係擔任本件消費
      理財貸款契約之連帶保證人，對保時間大約30分鐘，被告
      甲○○應知簽立系爭消費理財貸款契約、授信約定書之意
      思，被告甲○○及被告丙○○都有問說一個月利息要繳多
      少錢等情，業據證人即原告之員工葉忠明於兩造間另案即
      本院97年度重訴字第31號確認土地抵押權不存在等事件審
      理中證述綦詳（詳本院97年度重訴字第31號確認土地抵押
      權不存在等事件97年6 月24日言詞辯論筆錄）。且被告甲
      ○○確係與被告丙○○一起至原告營業處所辦理系爭貸款
      ，原告員工有解釋契約內容，當天簽署這些文件時，原告
      銀行人員亦有告訴被告甲○○本件借款之借款人為被告丙
      ○○等情，亦據證人丙○○於上開本院97年度重訴字第31
      號確認土地抵押權不存在等事件審理中證述無訛（詳本院
      97年度重訴字第31號確認土地抵押權不存在等事件97 年7
      月22日言詞辯論筆錄），足徵被告甲○○於簽署系爭消費
      理財貸款契約及授信約定書時，明確知悉其於本件消費借
      貸係為借款人丙○○之連帶保證人而至原告銀行處對保，
      並於消費理財貸款契約、授信約定書上簽章無訛。被告甲
      ○○空言辯稱其不知向原告銀行辦理的是消費理財借貸契
      約，亦不知所簽署者究為何種約定條款之借貸程序，該簽
      署行為即無標的可言，不可謂之為完整之意思表示，欠缺
      意思表示之法律行為，不能成立生效云云，無非卸責之詞
      ，為無足採。
    (三)另被告甲○○所辯其係因被告丙○○及訴外人王清松之刻
      意隱瞞，誤以係因與王清松間之合建契約而至原告銀行處
      辦理建築融資，倘被告甲○○知悉所辦理者係一般消費理
      財借貸契約，且借款人為素不相干之第3 人，必不致簽名
      於系爭消費理財借貸契約，其已於另案即本院97年度重訴
      字第31號依民法第88條規定撤銷該錯誤之意思表示云云。
      惟查，被告甲○○對其意思表示有錯誤一節，並未舉證以
      實其說，依舉證責任分配原則，不能認為真正。參以被告
      甲○○係經原告員工解釋系爭消費理財借貸契約之內容，
      及告知本件借款人為被告丙○○後，始於系爭消費理財借
      貸契約及授信約定書簽署其姓名等情，已如前述，則被告
      甲○○前開所辯，亦無足採。
    (四)末按被詐欺而為意思表示者，依民法第92條第1 項之規定
      ，表意人固得撤銷其意思表示，惟主張被詐欺而為表示之
      當事人，應就此項事實，負舉證之責任（最高法院44年台
      上字第75號判例意旨參照）。本件被告甲○○既依民法第
      92條第1 項之規定，撤銷其所為意思表示，即應就原告及
      被告丙○○、訴外人王清松如何欲被告甲○○陷於錯誤，
      故意示以不實之事，令其因錯誤而為意思表示，負舉證之
      責任。而被告甲○○就此並未舉證證明，則其所辯其簽署
      系爭消費理財借貸契約，係因遭原告及被告丙○○、訴外
      人王清松等人詐欺而為云云，自無足採，是其主張依民法
      第92條規定撤銷該被詐欺之意思表示，應屬無據。
八、從而，原告本於消費借貸、連帶保證契約之法律關係，請求
    被告連帶給付如主文第1 項所示之本息及違約金，即無不合
    ，應予准許。
九、原告與被告甲○○均陳明願供擔保，聲請宣告假執行或免為
    假執行，均核無不合，爰分別酌定相當擔保金額准許之。另
    被告丙○○部分既係本於其認諾而為其敗訴之判決，依民事
    訴訟法第389 條第1 項第1 款規定，本院固應依職權宣告假
    執行，惟因本件金額龐大，爰依職權民事訴訟法第392 條第
    1 項、第2 項規定，宣告原告應供擔保後始得對被告丙○○
    假執行，及被告丙○○如為原告預供擔保得免為假執行。
十、訴訟費用負擔之依據：民事訴訟法第85條第2 項。
中    華    民    國    97    年    10    月    7     日
                  民事庭法  官  王萬金
以上正本係照原本作成。
如對本判決上訴，須於判決送達後20日內向本院提出上訴狀。
                        書記官  劉碧雯
中    華    民    國    97    年    10    月    7     日


司法院資訊處製作；財團法人民間司法改革基金會備份。
